ACORDAO-COMPLETO-2422947

ACÓRDÃO 1742/2021 ATA 3/2021 - SEGUNDA CÂMARA

VISTOS, relatados e discutidos estes autos de tomada de contas especial instaurada pelo Fundo Nacional de Desenvolvimento da Educação (FNDE) em desfavor dos ex-prefeitos de Cachoeirinha/TO Zélio Herculano de Castro (gestão 2009/2012) e Erisvaldo Resplandes de Araújo (gestão 2013/2016) ,
ACORDAM os Ministros do Tribunal de Contas da União, reunidos em sessão da 2ª Câmara, em:
9.1. acolher as alegações de defesa de Erisvaldo Resplandes de Araújo;
9.2. com fulcro nos arts. 1º, inciso I, 16, inciso II, 18 e 23, inciso II, da Lei 8.443/1992, c/c com os arts. 1º, inciso I, 208, caput, e 214, inciso II, do RI/TCU, julgar as contas de Erisvaldo Resplandes de Araújo regulares com ressalva, dando-lhe quitação;
9.3. nos termos dispostos no art. 12, § 3º, da Lei 8.443/1992 c/c o art. 202, § 8º, do RI/TCU, considerar revel o responsável Zélio Herculano de Castro, para todos os efeitos, dando-se prosseguimento a este processo;
9.4. com fundamento nos arts. 1º, inciso I, 16, inciso III, alínea "a" e "c", da Lei 8.443/1992 c/c os arts. 19 e 23, inciso III, da mesma Lei, e nos arts. 1º, inciso I, 209, incisos I e III, 210 e 214, inciso III, do Regimento Interno do TCU, julgar irregulares as contas e condenar Zélio Herculano de Castro em débito, pelos valores originais abaixo discriminados, atualizados monetariamente e acrescidos dos juros de mora a partir das datas indicadas, nos termos da legislação vigente, até a efetiva quitação do débito, fixando-lhe o prazo de 15 (quinze) dias, a contar da ciência, para que comprove, perante o Tribunal (art. 214, inciso III, alínea "a", do Regimento Interno do TCU) , o recolhimento da dívida aos cofres do Fundo Nacional de Desenvolvimento da Educação (FNDE) ;
Convênio 656384/2009:
	Data de crédito na conta corrente
	Valor (R$) 
	Tipo

	5/1/2010
	297.483,80
	Débito

	4/1/2011
	148.741,90
	Débito

	3/6/2011
	148.741,89
	Débito

PNATE/2010:
	Data de crédito na conta corrente
	Valor (R$) 
	Tipo

	5/4/2010
	1.355,28 
	Débito

	5/4/2010
	134,04 
	Débito

	5/4/2010
	148,93 
	Débito

	5/5/2010
	1.355,28 
	Débito

	5/5/2010
	134,04 
	Débito

	5/5/2010
	148,93
	Débito

9.5. aplicar ao responsável Zélio Herculano de Castro a multa prevista no artigo 57 da Lei 8.443/1992, no valor de R$ 60.000,00 (sessenta mil reais) , fixando-lhe o prazo de 15 (quinze) dias, a contar da notificação, para que comprove, perante o Tribunal (artigo 214, inciso III, alínea "a", do Regimento Interno) , o recolhimento da dívida ao Tesouro Nacional, atualizada monetariamente desde a data deste Acórdão condenatório até a do efetivo recolhimento, se for paga após o vencimento, na forma da legislação em vigor;
9.6. autorizar, desde logo, com amparo no art. 28, inciso II, da Lei 8.443/1992, a cobrança judicial da dívida, caso não atendida a notificação;
9.7. autorizar,  nos termos do art. 26 da Lei 8.443/1992, o parcelamento da dívida em até 36 (trinta e seis) parcelas mensais e sucessivas, incidindo, sobre cada parcela, os devidos acréscimos legais, alertando o responsável de que a falta de pagamento de qualquer parcela importará no vencimento antecipado do saldo devedor (art. 217, § 2º, do Regimento Interno do TCU) , sem prejuízo das demais medidas legais cabíveis;
9.8. determinar ao Banco do Brasil que promova, no prazo de 30 (trinta) dias, a restituição, aos cofres do FNDE, do valor integral do saldo remanescente no fundo de investimento vinculado à conta corrente 11876-1 da agência 3973-X, informando ao Tribunal o valor transferido quando do cumprimento dessa medida; 
9.9. dar ciência desta decisão ao município de Cachoeirinha/TO, ao FNDES e à Procuradoria da República no estado de Tocantins, para adoção das providências cabíveis, nos termos do art. 16, § 3º, da Lei 8.443/1992 c/c o art. 209, § 7º, do Regimento Interno deste Tribunal.
9.10. notificar os responsáveis.

Tomada de Contas Especial instaurada em razão da omissão no dever de prestar contas dos recursos do Programa Nacional de Apoio ao Transporte Escolar - PNATE/2010 e do Convênio nº 656384/2009 - Firmado entre o FNDE e o Município de Cachoeirinha/TO.

Segunda Câmara

Município de Cachoeirinha/TO.

3. Interessados/Responsáveis:
3.1. Interessado: Fundo Nacional de Desenvolvimento da Educação - FNDE (00.378.257/0001-81).
3.2. Responsáveis: Erisvaldo Resplandes de Araujo (XXX.622.291-XX) e Zélio Herculano de Castro (XXX.945.501-XX).

13.1. Ministros presentes: Aroldo Cedraz (na Presidência), Augusto Nardes (Relator) e Raimundo Carreiro.
13.2. Ministro-Substituto convocado: Marcos Bemquerer Costa.

ACORDAO-COMPLETO-2534557

Acórdão de Relação 1940/2022 - Segunda Câmara

Acórdão de Relação

ZELIO HERCULANO DE CASTRO

AUGUSTO NARDES

Transcrevo a seguir, com os ajustes de forma que julgo pertinentes, instrução de mérito elaborada no âmbito da Secretaria de Controle Externo de Tomada de Contas Especial (SecexTCE) , cujo encaminhamento foi anuído por seu corpo dirigente (peças 52 a 54) :
'INTRODUÇÃO
1. Versam os autos acerca de tomada de contas especial instaurada pelo FNDE, em desfavor dos Srs. Zélio Herculano de Castro (CPF XXX.945.501-XX) , ex-prefeito de Cachoeirinha/TO (gestão 2009/2012) , e Erisvaldo Resplandes de Araújo (CPF XXX.622.291-XX) , ex-prefeito de Cachoeirinha/TO (gestão 2013/2016) , em razão da não comprovação da boa e regular aplicação dos recursos federais em face da omissão na prestação de contas do Programa Nacional de Apoio ao Transporte do Escolar - PNATE, exercício de 2010, e do Convênio 656384/2009, cujas vigências e prazos para prestação de contas constam da tabela a seguir:
	Programa/Avença
	Vigência
	Prestação de contas 

	PNATE/2010
	1/1/2010 a 31/12/2010 (peça 2, p. 3) 
	Prazo: 15/4/2011 (peça 3, p. 242) .
Apresentação: omisso.

	Convênio 656384/2009
	21/12/2009 a 3/4/2016 (peça 2, p. 209; peça 3, p. 133, conforme 10° Termo Aditivo) 
	Prazo: 2/6/2016 (peça 2, p. 205; peça 3, p. 241) .
Apresentação: omisso.

2. Por sua vez, o PNATE/2010 e o Convênio 656384/2009 tiveram os objetivos especificados na tabela a seguir:
	Programa
	Objetivo
	Norma

	PNATE/2010
	Transferência, em caráter suplementar, aos estados, ao Distrito Federal e aos municípios, de recursos financeiros destinados a custear a oferta de transporte escolar aos alunos educação básica pública, residentes em área rural, com o objetivo de garantir o acesso à educação.
	Art. 2° da Resolução/CD/FNDE nº 14, de 8 de abril de 2009 (peça 32, p. 1) .

	Convênio 656384/2009
	Construção de escola, no âmbito do Programa Nacional de Reestruturação e aparelhagem da rede escolar pública de educação infantil - PROINFÂNCIA.
	Cláusula Primeira do Convênio 656384/2009 (peça 2, p. 198) 

HISTÓRICO
3. Para a execução do PNATE/2010 e do Convênio 656384/2009, o FNDE repassou, ao município de Cachoeirinha/TO, respectivamente, as importâncias originais de R$ 594.967,59 e R$ 3.276,50, levando a um montante original total de R$ 598,244.09, conforme detalhado a seguir:
	Programa
	Valores (R$) - Datas de crédito na conta específica
	Localização (extratos) 

	PNATE/2010
	1.638,25 - 5/4/2010
1.638,25 - 5/5/2010
	Peça 33

	Convênio 656384/2009
	297.483,80 - 5/1/2010
148.741,90 - 4/1/2011
148.741,89 - 3/6/2011
	Peça 3, p. 193
Peça 3, p. 194
Peça 3, p. 194

4. Em face da omissão da prestação de contas tanto do PNATE/2010, quanto do Convênio 656384/2009, o processo foi remetido pelo FNDE a este Tribunal (peça 1) e foi objeto de instrução preliminar por parte da Secex-PR (peça 5) , a qual contou com a anuência do Diretor e do Secretário da Secex-PR (peças 6 e 7) . Tal instrução preliminar concluiu pela necessidade de CITAÇÃO SOLIDÁRIA dos Srs. Zélio Herculano de Castro e Erisvaldo Resplandes de Araújo pelo total de recursos do Convênio 656384/2009, e pela CITAÇÃO apenas do Sr. Zélio Herculano de Castro pelo total de recursos do PNATE/2010.
4.1. As aludidas citações foram levadas a cabo conforme detalhado na tabela a seguir:
Comunicação: Ofício 0908/2018-TCU/SECEX-PR (peça 8) .
Destinatário: Erisvaldo Resplandes de Araújo.
Data da Expedição: 22/8/2018.
Data da Ciência: 12/9/2018 (peça 14) .
Nome Recebedor: Kaliane Ferreira Alencar de Araujo (CPF XXX.106.291-XX) .
Obs.: Ofício enviado para o endereço que consta da base de dados da Receita Federal (peça 11) .
Fim do prazo para a defesa: 12/9/2018.
Defesa apresentada: peça 13.
Comunicação: Ofício 1135/2018-TCU/SECEX-PR (peça 19) .
Destinatário: Zélio Herculano de Castro.
Data da Expedição: 18/10/2018.
Data da Ciência: 1/11/2018 (peça 20) .
Nome Recebedor: Marcos S. Oliveira (RG 754.757 TO) .
Obs.: Ofício enviado para o endereço que consta da base de dados da RENACH (peça 16) .
Pedido de prorrogação de prazo: peça 28 (feito pela Dra. Stefany Cristina Da Silva, OAB/TO 6.019, procuração à peça 27.
Deferimento da prorrogação de prazo: peça 29.
Fim do prazo para a defesa (incluindo a prorrogação de prazo) : 5/12/2018.
Citação por edital: EDITAL Nº 34 - SECEX-PR (peça 30, publicado no DOU em 20/11/2018) .
Defesa apresentada: REVEL.
4.2. Entretanto, em que pese a citação do Sr. Zélio Herculano de Castro ter sido efetuada em forma válida, conforme atestam as peças 16, 19, 20 e 30 dos autos, tendo o aludido responsável, inclusive, comparecido voluntariamente aos autos por meio de sua advogada (peça 27) para solicitar a prorrogação do prazo para apresentar defesa (peça 28) , pleito este que foi deferido (peça 29) , esgotou-se o prazo concedido ao citado responsável sem que fossem apresentadas as suas alegações de defesa em resposta à citação (peças 19 e 30) . Por esse motivo, restou caracterizada a sua revelia, para todos os efeitos, dando-se prosseguimento ao presente processo, nos termos dispostos no art. 12, § 3º, da Lei 8.443/1992 c/c o art. 202, § 8º, do RI/TCU.
4.3. Por seu turno, em resposta à citação (peça 8) , o responsável Erisvaldo Resplandes de Araújo apresentou as alegações de defesa constantes da peça 13, as quais serão objeto de análise na seção 'EXAME TÉCNICO' da presente instrução, em conjunto e em confronto com os demais elementos constantes dos autos, obtidos por intermédio de uma segunda instrução preliminar (peça 34) , conforme será descrito a seguir.
5. Por oportuno, cabe ressaltar que as CITAÇÕES foram realizadas conforme detalhado a seguir (peça 5, p. 4-6) :
EXAME TÉCNICO
20.  Diante dos fatos descritos, vê-se necessária a citação dos responsáveis a fim de assegurar o direito ao contraditório e a ampla defesa pela impugnação dos atos a seguir: 
20.1. Convênio 656384/2009 que teve por objeto a construção de escola no âmbito do Programa Nacional de reestruturação e Aparelhagem da Rede Escolar Pública de Educação Infantil - PROINFÂNCIA.
Responsáveis: Zélio Herculano de Castro - CPF XXX.945.501-XX (Gestão 2009/2012) , e Erisvaldo Resplandes de Araújo - CPF 984.622.291-0 (Gestão 2013/2016) .
Ato impugnado: não comprovação da boa e regular aplicação dos recursos federais repassados para a execução do Convênio 656384/2009, omitindo-se de prestar contas dos recursos, o que impossibilitou a comprovação da boa e regular aplicação dos recursos no objeto do programa.
Evidência: Relatório de TCE 31/2017 - DIREC/COTCE/CGCAP/DIFIN-FNDE/MEC.
Nexo causal: Termo de Convênio.
Dispositivos violados: Termo de Convênio; art. 70, parágrafo único, da Constituição Federal/88.
20.2. PNATE - Exercício 2010.
Responsável: Zélio Herculano de Castro - CPF XXX.945.501-XX (Gestão 2009/2012) 
Ato impugnado: não comprovação da boa e regular aplicação dos recursos federais do Programa Nacional de Apoio ao Transporte do Escolar - PNATE, repassados em 2010, na modalidade fundo a fundo, ao Município de Cachoeirinha-TO, o que impossibilitou a comprovação da boa e regular aplicação dos recursos no objeto do programa.
Evidência: Informação 1525/2016/SEOPC/COPRA/CGCAP/DIFIN-FNDE, de 08/10/2015 e Relatório de TCE 31/2017 - DIREC/COTCE/CGCAP/DIFIN-FNDE/MEC.
Nexo causal: Resolução/CD/FNDE 14/2009, de 08/04/2009.
Dispositivos violados: Resolução/CD/FNDE 14/2009, de 08/04/2009; art. 70, parágrafo único, da Constituição Federal/88; art. 93 do Decreto-Lei 200/67.
21. De acordo com o relatado nesta instrução, conclui-se pela responsabilização dos Srs. Zélio Herculano de Castro - CPF XXX.945.501-XX (Gestão 2009/2012) , e Erisvaldo Resplandes de Araújo - CPF XXX.622.291-XX  (Gestão 2013/2016) ,  em razão da não comprovação da boa e regular aplicação dos recursos federais do Programa Nacional de Apoio ao Transporte do Escolar - PNATE, repassados em 2010, na modalidade fundo a fundo, ao Município de Cachoeirinha-TO, em decorrência da omissão no dever de prestar contas e em razão da não comprovação da boa e regular aplicação dos recursos federais repassados para a execução do Convênio 656384/2009 - Firmado entre o FNDE e o Município de Cachoeirinha-TO.
CONCLUSÃO
22. O exame das ocorrências permitiu, na forma dos arts. 10, § 1º, e 12, incisos I e II, da Lei 8.443/1992 c/c o art. 202, incisos I e II, do RI/TCU, definir a responsabilidade dos ex-prefeitos, na seguinte forma:
a) Convênio 656384/2009, que teve por objeto a construção de escola no âmbito do Programa Nacional de reestruturação e Aparelhagem da Rede Escolar Pública de Educação Infantil - PROINFÂNCIA.
Responsáveis: Zélio Herculano de Castro - CPF XXX.945.501-XX (Gestão 2009/2012) , e Erisvaldo Resplandes de Araújo - CPF XXX.622.291-XX (Gestão 2013/2016) .
	OB
	DATA
	 VALOR 

	2009OB657169
	30/12/2009
	297.483,80 

	2010OB705286
	30/12/2010
	148.741,90 

	2011OB702644
	01/06/2011
	148.741,89 

	TOTAL
		594.967,59 

b) PNATE: exercício 2010.
Responsável: Zélio Herculano de Castro - CPF XXX.945.501-XX (Gestão 2009/2012 
	Ordem Bancária
	Valor (R$) 
	Data

	2010OB650010
	1.355,28 
	31/03/2010

	2010OB650007
	134,04 
	31/03/2010

	2010OB650115
	148,93 
	31/03/2010

	2010OB650184
	1.355,28 
	03/05/2010

	2010OB650220
	134,04 
	03/05/2010

	2010OB650259 
	148,93
	03/05/2010

	TOTAL
	3.276,50
	
PROPOSTA DE ENCAMINHAMENTO
23. Diante do exposto, submetem-se os autos à consideração superior, propondo:
 a) realizar a citação solidária dos Srs. Zélio Herculano de Castro - CPF XXX.945.501-XX (Gestão 2009/2012) , e Erisvaldo Resplandes de Araújo - CPF XXX.622.291-XX (Gestão 2013/2016) , ex-Prefeitos do Município de Cachoeirinha-TO, com fundamento nos arts. 10, § 1º, e 12, incisos I e II, da Lei 8.443/1992 c/c o art. 202, incisos I e II, do RI/TCU, para que, no prazo de quinze dias, apresentem alegações de defesa e/ou recolham, solidariamente, aos cofres do Fundo Nacional de Desenvolvimento da Educação - FNDE  as quantias abaixo indicadas, atualizadas monetariamente a partir das datas até o efetivo recolhimento, abatendo-se na oportunidade a quantia eventualmente ressarcida, na forma da legislação em vigor, em decorrência da não comprovação da boa e regular aplicação dos recursos federais repassados para a execução do Convênio 656384/2009 - firmado entre o FNDE e o Município de Cachoeirinha-TO:
	OB
	DATA
	 VALOR 

	2009OB657169
	30/12/2009
	297.483,80 

	2010OB705286
	30/12/2010
	148.741,90 

	2011OB702644
	01/06/2011
	148.741,89 

	TOTAL
		594.967,59 

   Valor atualizado até 10/08/2018: R$ 965.095,04
 b) realizar a citação do Sr. Zélio Herculano de Castro - CPF XXX.945.501-XX (Gestão 2009/2012) , ex-Prefeito do Município de Cachoeirinha-TO, com fundamento nos arts. 10, § 1º, e 12, incisos I e II, da Lei 8.443/1992 c/c o art. 202, incisos I e II, do RI/TCU, para que, no prazo de quinze dias, apresentem alegações de defesa e/ou recolham, aos cofres do Fundo Nacional de Desenvolvimento da Educação - FNDE  as quantias abaixo indicadas, atualizadas monetariamente a partir das datas até o efetivo recolhimento, abatendo-se na oportunidade a quantia eventualmente ressarcida, na forma da legislação em vigor, em decorrência da não comprovação da boa e regular aplicação dos recursos federais repassados para a execução do PNATE, exercício de 2010:
	Ordem Bancária
	Valor (R$) 
	Data

	2010OB650010
	1.355,28 
	31/03/2010

	2010OB650007
	134,04 
	31/03/2010

	2010OB650115
	148,93 
	31/03/2010

	2010OB650184
	1.355,28 
	03/05/2010

	2010OB650220
	134,04 
	03/05/2010

	2010OB650259 
	148,93
	03/05/2010

	TOTAL
	3.276,50
	
    Valor atualizado até 10/08/2018: R$ 5.383,97
 c) informar aos responsáveis que, caso venham a ser condenados por este Tribunal, os débitos ora apurados serão acrescidos de juros de mora, nos termos do § 1º do art. 202 do RI/TCU.
6. Entretanto, em que pese a citação ter sido efetuada em forma válida, conforme atestam as informações constantes do item 4 desta instrução, esgotou-se o prazo concedido ao responsável Zélio Herculano de Castro sem que fossem apresentadas as suas alegações de defesa, e tampouco foi recolhido o débito que lhe foi imputado. Por esse motivo, restou caracterizada a sua revelia, para todos os efeitos, dando-se prosseguimento ao presente processo, nos termos dispostos no art. 12, § 3º, da Lei 8.443/19921992 c/c o art. 202, § 8º, do RI/TCU. Por seu turno, o responsável Erisvaldo Resplandes de Araújo apresentou as suas alegações de defesa por meio da peça 13, as quais serão analisadas a seguir.
7. Por oportuno, ressalta-se que este processo foi objeto de nova instrução preliminar com proposta de diligência ao Banco do Brasil (peça 34) , com a anuência do Diretor e do Secretário desta unidade (peças 35 e 36) , especificamente no que tange aos recursos do Convênio 656384/2009, em virtude da constatação de que os extratos da conta corrente 11876-1, agência 3973-X do Banco do Brasil (nome personalizado: PM CACHOEIRINHA-PTA, titularidade: PREF MUN DE CACHOEIRINHA, CNPJ: 25.064.064/0001-87) , estavam incompletos, constando dos autos apenas uma parte dos mesmos (peça 3, p. 152 e 193-196) .
8. A aludida diligência foi efetuada por meio do OFÍCIO 21085/2020-TCU/Seproc (peça 43) , recebido pelo Banco do Brasil em 28/5/2020 (peça 44) , tendo sido respondida por meio do envio das peças 45, 46 e 47, as quais também serão objeto de análise nesta instrução.
EXAME TÉCNICO
Da Validade das Notificações:
9. Preliminarmente, cumpre tecer breves considerações sobre a forma como são realizadas as comunicações processuais no TCU. A esse respeito, destacam-se o art. 179, do Regimento Interno do TCU (Resolução 155, de 4/12/2002) e o art. 4º, inciso III, § 1º, da Resolução TCU 170, de 30 de junho de 2004, in verbis:
Art. 179. A citação, a audiência ou a notificação, bem como a comunicação de diligência, far-se-ão:
I - mediante ciência da parte, efetivada por servidor designado, por meio eletrônico, fac-símile, telegrama ou qualquer outra forma, desde que fique confirmada inequivocamente a entrega da comunicação ao destinatário;
II - mediante carta registrada, com aviso de recebimento que comprove a entrega no endereço do destinatário;
III - por edital publicado no Diário Oficial da União, quando o seu destinatário não for localizado;
 (...) 
Art. 3º As comunicações serão dirigidas ao responsável, ou ao interessado, ou ao dirigente de órgão ou entidade, ou ao representante legal ou ao procurador constituído nos autos, com poderes expressos no mandato para esse fim, por meio de:
I - correio eletrônico, fac-símile ou telegrama;
II - servidor designado;
III - carta registrada, com aviso de recebimento;
IV - edital publicado no Diário Oficial da União, quando o seu destinatário não for localizado, nas hipóteses em que seja necessário o exercício de defesa.
Art. 4º. Consideram-se entregues as comunicações:
I - efetivadas conforme disposto nos incisos I e II do artigo anterior, mediante confirmação da ciência do destinatário;
II - realizadas na forma prevista no inciso III do artigo anterior, com o retorno do aviso de recebimento, entregue comprovadamente no endereço do destinatário;
III - na data de publicação do edital no Diário Oficial da União, quando realizadas na forma prevista no inciso IV do artigo anterior.
§ 1º O endereço do destinatário deverá ser previamente confirmado mediante consulta aos sistemas disponíveis ao Tribunal ou a outros meios de informação, a qual deverá ser juntada ao respectivo processo. (...) 
10.  Bem se vê, portanto, que a validade da citação via postal não depende de que o aviso de recebimento seja assinado pelo próprio destinatário da comunicação, o que dispensa, no caso em tela, a entrega do AR em 'mãos próprias'. A exigência da norma é no sentido de o Tribunal verificar se a correspondência foi entregue no endereço correto, residindo aqui a necessidade de certeza inequívoca.
11. Não é outra a orientação da jurisprudência do TCU, conforme se verifica dos julgados a seguir transcritos:
São válidas as comunicações processuais entregues, mediante carta registrada, no endereço correto do responsável, não havendo necessidade de que o recebimento seja feito por ele próprio (Acórdão 3648/2013-TCU-Segunda Câmara, Relator Ministro José Jorge) ;
É prescindível a entrega pessoal das comunicações pelo TCU, razão pela qual não há necessidade de que o aviso de recebimento seja assinado pelo próprio destinatário. Entregando se a correspondência no endereço correto do destinatário, presume-se o recebimento da citação. (Acórdão 1019/2008-TCU-Plenário, Relator Ministro Benjamin Zymler) ;
As comunicações do TCU, inclusive as citações, deverão ser realizadas mediante Aviso de Recebimento - AR, via Empresa Brasileira de Correios e Telégrafos, bastando para sua validade que se demonstre que a correspondência foi entregue no endereço correto. (Acórdão 1526/2007-TCU-Plenário, Relator Ministro Aroldo Cedraz) .
12. A validade do critério de comunicação processual do TCU foi referendada pelo Supremo Tribunal Federal, nos termos do julgamento do MS-AgR 25.816/DF, por meio do qual se afirmou a desnecessidade da ciência pessoal do interessado, entendendo-se suficiente a comprovação da entrega do 'AR' no endereço do destinatário:
EMENTA: AGRAVO REGIMENTAL. MANDADO DE SEGURANÇA. DESNECESSIDADE DE INTIMAÇÃO PESSOAL DAS DECISÕES DO TRIBUNAL DE CONTAS DA UNIÃO. ART. 179 DO REGIMENTO INTERNO DO TCU. INTIMAÇÃO DO ATO IMPUGNADO POR CARTA REGISTRADA, INICIADO O PRAZO DO ART. 18 DA LEI nº 1.533/51 DA DATA CONSTANTE DO AVISO DE RECEBIMENTO. DECADÊNCIA RECONHECIDA. AGRAVO IMPROVIDO.
O envio de carta registrada com aviso de recebimento está expressamente enumerado entre os meios de comunicação de que dispõe o Tribunal de Contas da União para proceder às suas intimações.
O inciso II do art. 179 do Regimento Interno do TCU é claro ao exigir apenas a comprovação da entrega no endereço do destinatário, bastando o aviso de recebimento simples. 
13. No caso vertente, a citação do responsável Zélio Herculano de Castro se deu em endereço constante da base de dados do RENACH (peça 16) , e a entrega do ofício de citação nesse endereço restou inequivocamente comprovada (peça 20) , tendo, ainda, a Secex-PR efetuado a citação editalícia (peça 30) , sem que ele apresentasse as suas alegações de defesa, em que pese o aludido responsável ter comparecido voluntariamente aos autos por meio de sua advogada para solicitar de prorrogação de prazo (peça 28) a qual foi deferida conforme atesta a peça 29.
14. Por seu turno, a citação do responsável Erisvaldo Resplandes de Araújo se deu em endereço constante da base de dados da Receita Federal (peça 11) , e a entrega do ofício de citação nesse endereço restou inequivocamente comprovada (peça 14) , tendo ele apresentado as alegações de defesa constantes da peça 13.
15. Por oportuno, cabe salientar que o responsável Erisvaldo Resplandes de Araújo não foi ouvido em audiência em virtude do descumprimento do prazo para a apresentação da prestação de contas dos recursos do Convênio 656384/2009, razão pela qual, nesta etapa processual, o mesmo não poderia ser responsabilizado em função dessa irregularidade, tendo em vista que a sua oitiva acerca desse fato atentaria contra a economia processual e retardaria desnecessariamente o deslinde do presente feito.
Da Prescrição da Pretensão Punitiva:
16.  Vale ressaltar que a pretensão punitiva, conforme Acórdão 1441/2016-TCU-Plenário, Relator Ministro Benjamin Zymler, que uniformizou a jurisprudência acerca dessa questão, subordina se ao prazo geral de prescrição indicado no art. 205, do Código Civil, que é de dez anos, contado da data de ocorrência da irregularidade sancionada, nos termos do art. 189, do Código Civil, sendo este prazo interrompido pelo ato que ordenar a citação, a audiência ou a oitiva do responsável.
17. No caso em exame, não ocorreu a prescrição em relação aos responsáveis, uma vez que a irregularidades sancionadas ocorreram em 16/4/2011 (PNATE/2010) e 3/6/2016 (Convênio 656384/2009) , tendo em vista que os prazos para a apresentação das prestações de contas expiraram em 15/4/2011 (PNATE/2010, peça 3, p. 242) e 2/6/2016 (Convênio 656384/2009; peça 2, p. 205; peça 3, p. 241) , e o ato de ordenação da citação ocorreu em 10/8/2018 (peça 7) .
Da Caracterização da Revelia:
18. Por oportuno, salienta-se que, nos processos do TCU, a revelia não leva à presunção de que seriam verdadeiras todas as imputações levantadas contra os responsáveis, diferentemente do que ocorre no processo civil, em que a revelia do réu opera a presunção da verdade dos fatos narrados pelo autor. Dessa forma, a avaliação da responsabilidade do agente não pode prescindir da prova existente no processo ou para ele carreada.
19. Ao não apresentar sua defesa, o responsável Zélio Herculano de Castro deixou de produzir prova da regular aplicação dos recursos sob sua responsabilidade, em afronta às normas que impõem aos gestores de recursos públicos a obrigação legal de, sempre que demandados pelos órgãos de controle, apresentar os documentos que demonstrem a correta utilização das verbas públicas, a exemplo do contido no art. 93, do Decreto Lei 200/1967: 'Quem quer que utilize dinheiros públicos terá de justificar seu bom e regular emprego na conformidade das leis, regulamentos e normas emanadas das autoridades administrativas competentes'.
20. Mesmo as alegações de defesa não sendo apresentadas, considerando o princípio da verdade real que rege esta Corte, procurou-se buscar, em manifestações do responsável na fase interna desta TCE, se havia algum argumento que pudesse ser aproveitado a seu favor.
21. No entanto, o responsável não se manifestou na fase interna, não havendo, assim, nenhum argumento que possa vir a ser analisado e posteriormente servir para afastar as irregularidades apontadas.
22. Em se tratando de processo em que a parte interessada não se manifestou acerca das irregularidades imputadas, não há elementos para que se possa efetivamente aferir e reconhecer a ocorrência de boa-fé na conduta do responsável, podendo este Tribunal, desde logo, proferir o julgamento de mérito pela irregularidade das contas, conforme os termos dos §§ 2º e 6º do art. 202 do Regimento Interno do TCU (Acórdão 2064/2011-TCU-Primeira Câmara, Relator Ministro Ubiratan Aguiar; Acórdão 6182/2011-TCU-Primeira Câmara, Relator Ministro Weber de Oliveira; Acórdão 4072/2010-TCU-Primeira Câmara, Relator Ministro Valmir Campelo; Acórdão 1189/2009-TCU-Primeira Câmara, Relator Ministro Marcos Bemquerer; e Acórdão 731/2008-TCU-Plenário, Relator Ministro Aroldo Cedraz) .
23. Dessa forma, o responsável Zélio Herculano de Castro deve ser considerado revel, para todos os efeitos, dando-se prosseguimento ao processo, nos termos do art. 12, § 3º, da Lei 8.443/19921992 c/c o art. 202, § 8º, do RI/TCU, devendo esta Corte julgar as suas contas irregulares, condenando-o a ressarcir os débitos apurados neste processo.
24. Em consulta aos sistemas corporativos do instaurador feita em 15/7/2020 (por exemplo: SICONV, SIGPC etc.) , verifica-se que os responsáveis também não apresentaram novos documentos junto ao instaurador e continuam inadimplentes (peças 49 e 50) .
Outros Aspectos Processuais Importantes:
25. Por seu turno, salienta-se que está clara a competência deste Tribunal para julgar este processo, pois se trata de recursos federais repassados pelo FNDE à conta do PNATE/2010 e do Convênio 656384/2009 sob a responsabilidade dos Sres. Zélio Herculano de Castro e Erisvaldo Resplandes de Araújo. Outrossim, não restou caracterizada nenhuma nulidade processual oriunda da inobservância de formalidades que acarretassem prejuízo processual aos responsáveis ou ao interesse público (art. 171 do RI/TCU) . Também foram atendidos os pressupostos de constituição e desenvolvimento válido e regular desta tomada de contas especial (art. 71, inciso II, da Constituição Federal, art. 8°, caput, da Lei 8.443/1992, art. 84 do Decreto-Lei 200/1967 e art. 5°, caput, parágrafo único e incisos I a IV, da IN/TCU 71/2012, modificada pela IN/TCU 76/2016) .
26. Por outro lado, verifica-se que não houve o transcurso de mais de dez anos desde o fato gerador sem que tenha havido a notificação do responsável pela autoridade administrativa federal competente (art. 6º, inciso II, c/c art. 19, da IN/TCU 71/2012, modificada pela IN/TCU 76/2016) , uma vez que os recursos foram transferidos ao longo dos exercícios de 2010 e 2011 (peça 33 e peça 3, p. 193-194) , e os responsáveis foram notificados acerca das irregularidades pela autoridade administrativa competente por meio dos ofícios constantes da peça 3 (Convênio 656384/2009: p. 175-176 e 188; PNATE/2010: p. 228) , recebidos respectivamente em 2016 e 2011, conforme atestam os AR's constantes da peça 3 (Convênio 656384/2009: p. 177 e 189; PNATE/2010: p. 229) .
27. Também se verifica que o valor original dos débitos apurados é igual a R$ 598,244.09 (peça 33 e peça 3, p. 193-194) , portanto, superior a R$ 100.000,00, na forma estabelecida conforme os arts. 6º, inciso I, e 19, da IN/TCU 71/2012, modificada pela IN/TCU 76/2016.
28. A propósito, registra-se que, em atendimento ao item 9.4, do Acórdão 1772/2017-TCU-Plenário (Relator Ministro-Substituto Augusto Sherman Cavalcanti) , foi efetuada pesquisa no sistema processual do TCU, e não foram encontradas tomadas de contas especiais em tramitação com débitos imputáveis ao responsável com valores inferiores ao fixado no art. 6º, inciso I, da Instrução Normativa TCU 71/2012, a fim de que seja observado o disposto no art. 6º, § 1º, da mesma norma.
29. Por oportuno, cabe ressaltar que houve a devida formulação da imputação das irregularidades aos responsáveis, como também a descrição das mesmas nos expedientes de citação, com base na individualização das suas condutas comissivas, como foi detalhado no item 5 desta instrução.
30. Ressalta-se que foi viabilizado o exercício do contraditório em sua dimensão substancial, conforme evidenciado no item 4 desta instrução, atendendo ao art. 5º, inciso LV, da Constituição Federal c/c o art. 12, incisos I e II da Lei 8.443/1992.
Análise da resposta à diligência pelo Banco do Brasil (peças 45, 46 e 47) :
31. Conforme mencionado anteriormente, foi enviada diligência ao Banco do Brasil com vistas a obter os extratos da conta corrente 11876-1, agência 3973-X do Banco do Brasil (nome personalizado: PM CACHOEIRINHA-PTA, titularidade: PREF MUN DE CACHOEIRINHA, CNPJ: 25.064.064/0001-87) , relacionada ao Convênio 656384/2009, no período de 1/1/2010 a setembro/2019, incluindo os extratos da conta corrente, dos fundos de investimento e da poupança vinculados à conta corrente.
32. Em resposta à aludida diligência, o Banco do Brasil encaminhou o ofício que consta da peça 45, mediante o qual enviou os extratos constantes das peças 46 (extratos bancários da conta corrente) e 47 (extratos bancários do fundo de investimentos) .
33. Compulsando estas duas peças processuais (46 e 47) , verifica-se que a última despesa relacionada ao Convênio 656384/2009 foi debitada na mencionada conta corrente no dia 20/7/2012, dentro do período de gestão do responsável Zélio Herculano de Castro (gestão 2009/2012) , no montante de R$ 20.000,00 (peça 46, p. 31) relativamente ao pagamento do cheque n° 850031. Ademais dessa despesa, também se identificou um débito no valor de R$ 82,86, em 25/11/2016 (peça 46, p. 83) , o qual, mediante consulta ao Sistema DGI foi identificado como uma GRU tendo como beneficiário o Ministério da Fazenda, ou seja, a União, não caracterizando propriamente uma despesa afeta ao objeto conveniado. Cabe ressaltar que, em 30/11/2016, o saldo do fundo de investimentos vinculado à mencionada conta corrente era de R$ 26.646,54 (peça 47, p. 7) .
34. Por conseguinte, resta incontroverso que não houve nenhuma despesa executada durante o período de gestão do Sr. Erisvaldo Resplandes de Araújo, ex-prefeito de Cachoeirinha/TO (gestão 2013/2016) , cuja responsabilidade pecuniária nestes autos deve ser afastada, pois os recursos relativos ao Convênio 656384/2009 foram executados integralmente pelo responsável Zélio Herculano de Castro, ex-prefeito de Cachoeirinha/TO (gestão 2009/2012) .
35. Por seu turno, também se constatou, mediante consulta ao Sistema do Banco do Brasil feita em 15/7/2020 (peça 51) , que há um saldo remanescente no valor de R$ 29.739,88 no fundo de investimentos vinculado à conta corrente 11876-1 da agência 3973-X, estando os saldos da conta corrente da poupança vinculada zerados. Portanto, conclui-se que este saldo é o resultado da correção monetária do montante de R$ 26.646,54 que estava depositado no fundo de investimentos vinculado à mencionada conta corrente em 30/11/2016 (peça 47, p. 7) , devendo este valor ser utilizado como lançamento a crédito na proposta de encaminhamento que fundamente o ressarcimento dos valores transferidos à conta do Convênio 656384/2009.
Análise das Alegações de Defesa - Sr. Erisvaldo Resplandes de Araújo (peça 13) :
Argumentos
36. Em síntese, os argumentos trazidos à baila pelo Sr. Erisvaldo Resplandes de Araújo, nas suas alegações de defesa (peça 13) , foram os seguintes:
 a) Informa que ingressou judicialmente com as ações judiciais cabíveis e competentes, a exemplo da ação civil pública de improbidade administrativa em desfavor dos ex-gestores Zélio Herculano de Castro (CPF XXX.945.501-XX) e sua vice Simone Alice Miranda de Almeida (CPF XXX.158.493-XX) , sendo a ação judicial recepcionada pelo Poder Judiciário, com parecer Ministerial e posterior decisão judicial acatando a revelia da ex-gestora Simone Alice Miranda de Almeida, consoante documentos anexos;
 b) Aduz que procurou responsabilizar os ex-gestores quanto a eventuais irregularidades praticadas em detrimento do erário público como resta demonstrado pela ação judicial interposta ainda no primeiro ano do mandato, em 2013, que se encontra em andamento com o fito de responsabilizar os ex-gestores Zélio Herculano de Castro e sua vice Simone Alice Miranda de Almeida, motivo pelo qual alega não ter incorrido em omissão ou negligência, tendo resguardado o erário público, requerendo portanto que seja excluído de quaisquer responsabilidades quanto aos fatos apresentados no presente processo, especialmente quanto ao convênio n° 656384/2009 firmado entre o FNDE e o Município de Cachoeirinha;
 c) Por isso, requer a improcedência da imputação de responsabilidade pecuniária a ele, em face dos argumentos apresentados na petição inicial do referido processo judicial do qual constam os dados do convênio de valores repassados pelo FNDE não prestados contas, assim como requer que seja imputada tal responsabilidade aos ex-gestores Zélio Herculano de Castro e sua vice Simone Alice Miranda de Almeida, quem exerceu o cargo de prefeita na Gestão 2009/2012, nos 3 (três) últimos meses do mandato;
 d) Assim sendo, requer o recebimento, o conhecimento e o processamento das alegações de defesa com a finalidade de isentá-lo do pagamento requerido neste processo, bem como que sejam responsabilizados os ex-gestores Zélio Herculano de Castro e sua vice Simone Alice Miranda de Almeida, especialmente pelo andamento da ação civil pública de improbidade administrativa na Comarca de Ananás/TO (autos n° 5001053-89.2013.827.2703) .
Análise
37. Como se verá a seguir, as alegações de defesa do responsável Erisvaldo Resplandes de Araújo (peça 13) merecem ser acolhidas em função do afastamento do débito que lhe foi imputado, fato este que foi corroborado pela análise dos elementos probatórios obtidos por meio da diligência feita ao Banco do Brasil (peças 46 e 47) , pois o mesmo foi citado solidariamente pelo total de recursos do Convênio 656384/2009, em razão da não comprovação da boa e regular aplicação dos recursos federais repassados para a execução daquela avença em função da omissão na prestação de contas correspondente.
38. Como se comprovou na análise anterior, restou incontroverso o fato de que o Sr. Erisvaldo Resplandes de Araújo não ordenou nenhuma despesa à conta dos recursos do Convênio 656384/2009. Portanto, tendo sido afastado o débito a ele imputado, a responsabilidade pelo ressarcimento do total dos recursos repassados à conta do Convênio 656384/2009 deverá recair apenas sobre o Sr. Zélio Herculano de Castro, já que a Sra. Simone Alice Miranda de Almeida sequer foi chamada aos presentes autos e, por ter assumido a gestão municipal apenas nos 3 (três) últimos meses do mandato findo em 2012, não executou despesa com recursos da mencionada avença (conforme se observa pela peça 46, p. 32-37) .
39. Por sua vez, como o responsável Erisvaldo Resplandes de Araújo não foi ouvido em audiência em virtude do descumprimento do prazo para a apresentação da prestação de contas dos recursos do Convênio 656384/2009, nesta etapa processual, ele não poderia ser responsabilizado em função dessa irregularidade, tendo em vista que a sua oitiva acerca desse fato neste momento atentaria contra a economia processual e retardaria desnecessariamente o deslinde do presente feito.
40. Além do mais, compulsando os documentos trazidos à baila pelo Sr. Erisvaldo Resplandes de Araújo junto com suas alegações de defesa, verifica-se que ele adotou medidas de resguardo ao erário, como se verifica pelo excerto transcrito a seguir, in verbis (peça 13, p. 9-10) :
Da situação periclitante, caótica e de desorganização em que a atual Gestão Administrativa Municipal recebeu o município em janeiro de 2013
5 - Ab origine, é imperioso ressaltar sobre a situação anormal e periclitante em que a atual Gestão Administrativa recebeu a Municipalidade de Cachoeirinha/TO, obrigando o atual Chefe do Poder Executivo a emitir o Decreto nº 001/2013, que 'Dispõe sobre a situação anormal, a necessidade de levantamento de informações e documentos e o acesso administrativo aos servidores do município de Cachoeirinha e dá outras providências.'
6 - Dentre as providências tomadas pelo atual Chefe do Poder Executivo Municipal, ERISVALDO RESPLANDES DE ARAÚJO, vulgo 'Preto', tem-se o registro de Ocorrência Policial anexo (Boletim de Ocorrência Policial nº 004/2013, datado de 08 de janeiro de 2013) , bem como a instituição de comissão para realização de levantamento de informações, análise de documentos, arquivos e patrimônio do município, tendo em vista a inexistência de transição, por intransigência, irresponsabilidade e total descaso da Gestão Administrativa anterior gerida pelos Acionados, mesmo estes tendo recebido recomendação por parte dos órgãos responsáveis pelo controle externo (Ministério Público e TCE-TO) para que realizassem a transição.
7 - Ainda a título informativo, o Decreto nº 001/2013 em anexo, por meio das considerações elencadas e artigos, demonstram a situação anormal e de desorganização encontrada pelo atual Chefe do Poder Executivo Municipal, especialmente dado a inexistência de transição obstaculizada pela Gestão Administrativa anterior, posto que o prefeito eleito, diplomado e empossado almejou de todas as formas a realização da transição, não obtendo êxito diante da intransigência dos ex-gestores ZÉLIO HERCULANO DE CASTRO e SIMONE ALICE MIRANDA ALMEIDA (Gestão 2009/2012) .
8 - Dessa forma, a atual Gestão Administrativa ainda está realizando levantamento de informações e documentos, através de comissão constituída para tal fim, com a finalidade de subsidiar o atual prefeito, quanto à tomada de decisões e fornecimento de informações precisas aos órgãos de Controle Interno e Externo, além das autoridades constituídas, garantindo a plena execução da Lei Complementar nº 131/2009 (Lei de Transparência) e da Lei nº 12.827/2011 (Lei de Acesso à Informação) , bem como atendimento das recomendações encaminhadas pelo Ministério Público Estadual e Federal, além de interpor as competentes ações com o fito de responsabilizar os ex-gestores que praticaram irregularidades administrativas.
Das providências adotadas pela atual Gestão Administrativa Municipal
9 - Diante dessa triste realidade encontrada, não tendo ocorrido transição tampouco repasse de informações e/ou documentos pela Gestão Administrativa anterior (gestão 2009/2012) , a atual Gestão Administrativa Municipal resolveu enviar expedientes a alguns órgãos do Governo do Estado solicitando informações quanto a possíveis irregularidades cometidas pelos ex-gestores do município de Cachoeirinha/TO, bem como interpor as Ações Judiciais com o fito de responsabilizar individualmente os ex-gestores direcionando ao CPF destes do eventuais débitos e multas geradas pela irresponsabilidade, falta de zelo com a res publica e omissão administrativa, como forma de livrar e limpar o CNPJ do município e garantir o funcionamento regular e contínuo da Administração Pública Municipal e conseguintemente, beneficiamento dos munícipes.
41. Nesse diapasão, o TCU entende que o sucessor poderá ficar isento de responsabilidade, por omissão no dever de prestar contas de recurso recebido por seu antecessor, se demonstrar a adoção de medidas efetivas de resguardo do patrimônio público, seja por meio de solicitação de instauração de TCE, de ação civil pública, de ação de ressarcimento de dano, de representação ao Ministério Público ou de qualquer outra medida reconhecidamente capaz de buscar o ressarcimento do prejuízo causado ao erário (Acórdão 3642/2012-TCU-Segunda Câmara, Relator Raimundo Carreio, Acórdão 6295/2010-TCU-Primeira Câmara, Relator Augusto Nardes, Acórdão 1313/2010-TCU-Primeira Câmara, Relator Augusto Nardes, Acórdão 1080/2010-TCU-Segunda Câmara, Relator Augusto Sherman, Acórdão 583/2010-TCU-Primeira Câmara, Relator José Múcio Monteiro, entre outros) . Como se observou anteriormente, tais medidas foram, de fato, adotadas pelo Sr. Erisvaldo Resplandes de Araújo, prefeito sucessor, devendo a sua responsabilidade ser afastada nos presentes autos.
CONCLUSÃO
42. Como se verificou na seção 'EXAME TÉCNICO' anterior, restou evidenciada a competência do TCU para julgar o presente processo, pois se trata de recursos federais que foram repassados pelo FNDE à conta do Convênio 656384/2009 e do PNATE/2010, sob a responsabilidade do Sr. Zélio Herculano de Castro, no que se refere à comprovação da boa e regular aplicação dos mencionados recursos, tendo sido adequadamente caracterizada a sua responsabilidade neste processo, conforme detalhado no item 5 desta instrução.
43. Por outro lado, deve ser afastada a responsabilidade do Sr. Erisvaldo Resplandes de Araújo, conforme já analisado na seção 'EXAME TÉCNICO' desta instrução.
44. Além disso, restaram demonstrados: (i) a viabilidade do exercício do contraditório em sua dimensão substancial e a regularidade na abertura do contraditório e o exercício da ampla defesa (art. 5º, inciso LV, da Constituição Federal c/c o art. 12, incisos I e II da Lei 8.443/1992) ; (ii) a suficiência dos elementos probatórios indispensáveis à formação do juízo quanto à ocorrência do dano ao erário ocasionado por atos ilícitos e a vinculação destes com as condutas dos responsáveis arrolados no polo passivo deste processo (art. 5º, caput, parágrafo único e incisos I, II e IV, da IN TCU 71/2012) ; e (iii) a ausência de nulidades processuais oriundas da inobservância de formalidades que acarretem prejuízo processual aos responsáveis ou ao interesse público (art. 171 do RI/TCU) . Portanto, estão presentes todos os pressupostos necessários para a formação do juízo de mérito das presentes contas.
45. Por sua vez, restou claramente comprovado o dano ao erário ocasionado em virtude das irregularidades enumeradas no item 5 desta instrução, em relação ao Convênio 656384/2009 e ao PNATE/2010.
46. Por oportuno, deve-se mencionar que, como restou efetivamente configurada a revelia do responsável Zélio Herculano de Castro, para todos os efeitos, será dado prosseguimento a este processo, nos termos dispostos no art. 12, § 3º, da Lei 8.443/1992 c/c o art. 202, § 8º, do RI/TCU. Nesse sentido, como constam dos autos elementos probatórios que caracterizam a responsabilidade do Sr. Zélio Herculano de Castro, por concorrer para a consumação do dano ao erário em função dos atos irregulares descritos no item 5 desta instrução, não há como afastar as irregularidades que lhes foram atribuídas nem o débito que lhe foi imputado, mantendo-se a sua responsabilidade neste processo em relação aos recursos do Convênio 656384/2009 e do PNATE/2010.
47. Por oportuno, deve-se salientar que os débitos que serão imputados ao responsável Zélio Herculano de Castro devem ser atualizados desde as datas dos créditos dos recursos nas contas correntes específicas (peças 33 e 46) , e não desde as datas das ordens bancárias (como consta da primeira instrução preliminar, peça 5) . No entanto, ressalta-se que isso gerará um valor atualizado final menor e, portanto, não implicará em nenhum prejuízo ou gravame para o aludido responsável.
48. Por conseguinte, as tabelas de débitos ajustadas ficam como mostrado a seguir, levando em consideração, ainda, que o saldo remanescente no fundo de investimento vinculado à conta corrente 11876-1 da agência 3973-X do Banco do Brasil, no montante de R$ 26.646,54 (peça 47, p. 7) , em 30/11/2016, relativa ao Convênio 656384/2009, deve ser considerado como lançamento a crédito no cálculo do débito imputado ao responsável Zélio Herculano de Castro à conta daquela avença.
Convênio 656384/2009:
	Data de crédito na conta corrente
	Valor (R$) 
	Tipo

	5/1/2010
	297.483,80
	Débito

	4/1/2011
	148.741,90
	Débito

	3/6/2011
	148.741,89
	Débito

	30/11/2016
	26.646,54
	Crédito

PNATE/2010:
	Data de crédito na conta corrente
	Valor (R$) 
	Tipo

	5/4/2010
	1.355,28 
	Débito

	5/4/2010
	134,04 
	Débito

	5/4/2010
	148,93 
	Débito

	5/5/2010
	1.355,28 
	Débito

	5/5/2010
	134,04 
	Débito

	5/5/2010
	148,93
	Débito

49. Ademais, verificou-se que o saldo remanescente no fundo de investimento vinculado à conta corrente 11876-1 da agência 3973-X do Banco do Brasil, no valor de R$ 26.646,54 (peça 47, p. 7) , em 30/11/2016, relativa ao Convênio 656384/2009, na data de 15/7/2020 (peça 51) , chega a um montante de R$ 29.739,88. Como tal valor efetivamente não foi utilizado para a consecução dos objetivos do mencionado Convênio 656384/2009, ele deve ser restituído aos cofres do FNDE, pois o TCU tem competência para determinar à instituição financeira oficial a devolução de saldo remanescente em conta corrente vinculada a convênio, não representando tal determinação afronta às regras de direito civil que regem o contrato de depósito, conforme já determinado por este Tribunal em casos análogos (Acórdão 3115/2018-TCU-Primeira Câmara, Relator Augusto Sherman, e 12453/2016-Segunda Câmara, Relator Vital do Rêgo) .
50. Nesse diapasão, verifica-se que não é possível afirmar que houve boa-fé por parte do responsável Zélio Herculano de Castro, pois é razoável concluir que lhe era possível ter consciência das ilicitudes de suas condutas omissivas e que eram exigíveis condutas diversas daquelas que adotou, consideradas as circunstâncias que o cercavam, e tampouco foram identificados excludentes de culpabilidade.
51. Então, tendo em vista as irregularidades comprovadas nos autos, e como não foi possível reconhecer a boa-fé responsável Zélio Herculano de Castro, este Tribunal pode proferir, desde logo, o julgamento definitivo de mérito pela irregularidade das presentes contas, com fundamento no art. 202, § 6º, do RI/TCU.
52. Por oportuno, restou caracterizada a não comprovação da boa e regular aplicação dos recursos objeto deste processo, sendo pacífica a jurisprudência deste Tribunal no sentido de que compete ao gestor o ônus de provar a aplicação regular dos recursos que lhe foram confiados (vide Acórdão 974/2018-TCU-Plenário, Relator Ministro Bruno Dantas, 511/2018-Plenário, Relator Ministro Aroldo Cedraz, 3875/2018-Primeira Câmara, Relator Ministro Vital do Rêgo, 1983/2018-Primeira Câmara, Relator Ministro Bruno Dantas, 1294/2018-Primeira Câmara, Relator Ministro Bruno Dantas, 3200/2018-Segunda Câmara, Relator Ministro Aroldo Cedraz, 2512/2018-Segunda Câmara, Relator Ministro Aroldo Cedraz, 2384/2018-Segunda Câmara, Relator Ministro José Múcio Monteiro, 2014/2018-Segunda Câmara, Relator Ministro Aroldo Cedraz, e 901/2018-Segunda Câmara, Relator Ministro José Múcio Monteiro, entre outros) .
PROPOSTA DE ENCAMINHAMENTO
38. Em face de todo o exposto, submetem-se os autos à consideração superior, propondo:
 a)  Acatar as alegações de defesa do Sr. Erisvaldo Resplandes de Araújo (CPF XXX.622.291-XX) , ex-prefeito de Cachoeirinha/TO (gestão 2013/2016) ;
 b)  Julgar as contas do Sr. Erisvaldo Resplandes de Araújo regulares com ressalva, relativamente ao Convênio 656384/2009, com fulcro nos arts. 1º, inciso I, 16, inciso II, 18 e 23, inciso II, da Lei 8.443/1992 c/c com os arts. 1º, inciso I, 208, caput, e 214, inciso II, do RI/TCU;
 c) Considerar revel o Sr. Zélio Herculano de Castro (CPF XXX.945.501-XX) , ex-prefeito de Cachoeirinha/TO (gestão 2009/2012) , para todos os efeitos, dando-se prosseguimento a este processo relativo aos recursos do Convênio 656384/2009 e do PNATE/2010, nos termos dispostos no art. 12, § 3º, da Lei 8.443/1992 c/c o art. 202, § 8º, do RI/TCU;
 d) Em face da impossibilidade de reconhecer a boa-fé do Sr. Zélio Herculano de Castro, com base art. 202, § 6º, do RI/TCU, julgar irregulares, desde logo, as suas contas, com fulcro nos arts. 1º, inciso I, 16, inciso III, alíneas 'a' e 'c', 19, caput, e 23, inciso III, da Lei 8.443/1992 c/c com os arts. 1º, inciso I, 209, incisos I e III, 210 e 214, inciso III, do RI/TCU, em função das irregularidades, condutas, evidências e dispositivos violados mencionados no item 5 desta instrução;
 e) Condenar o Sr. Zélio Herculano de Castro ao pagamento das quantias a seguir especificadas, com a fixação do prazo de quinze dias, a contar do recebimento da notificação, para comprovar, perante o Tribunal (art. 214, inciso III, alínea 'a', do Regimento Interno) , o recolhimento das dívidas aos cofres do FNDE, atualizadas monetariamente e acrescidas dos juros de mora, calculados a partir das datas indicadas, até a data do efetivo recolhimento, na forma prevista na legislação em vigor:
Convênio 656384/2009:
	Data de crédito na conta corrente
	Valor (R$) 
	Tipo

	5/1/2010
	297.483,80
	Débito

	4/1/2011
	148.741,90
	Débito

	3/6/2011
	148.741,89
	Débito

	30/11/2016
	26.646,54
	Crédito

PNATE/2010:
	Data de crédito na conta corrente
	Valor (R$) 
	Tipo

	5/4/2010
	1.355,28 
	Débito

	5/4/2010
	134,04 
	Débito

	5/4/2010
	148,93 
	Débito

	5/5/2010
	1.355,28 
	Débito

	5/5/2010
	134,04 
	Débito

	5/5/2010
	148,93
	Débito

 f) Aplicar ao responsável Zélio Herculano de Castro a multa prevista no artigo 57 da Lei 8.443/1992, na dosimetria a ser definida pelo Exmo. Relator deste feito, fixando-lhe o prazo de 15 (quinze) dias, a contar da notificação, para que comprove, perante o Tribunal (artigo 214, inciso III, alínea 'a', do Regimento Interno) , o recolhimento da dívida ao Tesouro Nacional, atualizada monetariamente desde a data em que for proferido o Acórdão condenatório até a do efetivo recolhimento, se for paga após o vencimento, na forma da legislação em vigor;
 g) Autorizar, desde logo, a cobrança judicial das dívidas, com fundamento no art. 28, inciso II, da Lei 8.443/1992, caso não atendida a notificação;
 h) Autorizar, antecipadamente, caso requerido, o pagamento das dívidas decorrentes em até 36 (trinta e seis) parcelas mensais e consecutivas, nos termos do art. 26 da Lei 8.443/1992, c/c o art. 217 do Regimento Interno do TCU, fixando-se o vencimento da primeira parcela em 15 (quinze) dias, a contar do recebimento da notificação, e o das demais a cada 30 (trinta) dias, devendo incidir sobre cada uma os encargos devidos, na forma prevista na legislação em vigor, alertando para o fato de que a falta de comprovação do recolhimento de qualquer parcela importará o vencimento antecipado do saldo devedor, nos termos do art. 217, § 2º, do Regimento Interno do TCU;
 i) fixar o prazo de quinze dias, contado a partir da ciência do acórdão, para que o Município de Cachoeirinha/TO:
 i.1) devolva aos cofres do Fundo Nacional de Desenvolvimento da Educação - FNDE o valor integral do saldo remanescente no fundo de investimento vinculado à conta corrente 11876-1 da agência 3973-X do Banco do Brasil (no valor de R$ 29.739,88, atualizado até 15/7/2020) , conta esta que foi aberta para movimentar os recursos do Convênio 656384/2009, considerando que o ajuste expirou sem que tenha sido utilizada a totalidade dos recursos, cientificando-se ao atual prefeito municipal de que a não devolução dos recursos poderá implicar em responsabilidade solidária na presente tomada de contas especial;
 i.2) comprove, perante a este Tribunal, o cumprimento da medida indicada no subitem anterior, no prazo de quinze dias, contado a partir da ciência do acórdão;
 j) determinar ao Banco do Brasil que:
 j.1) no prazo de quinze dias, a contar da ciência deste acórdão, propicie as condições necessárias a assegurar a devolução, pelo Município de Cachoeirinha/TO, dos recursos do Convênio 656384/2009 ao FNDE, conforme indicado no subitem i.1;
 j.2) caso não haja qualquer iniciativa do gestor a respeito do disposto no subitem anterior, no decorrer do referido prazo, adote as medidas pertinentes com vistas ao recolhimento aos cofres do FNDE do valor integral do saldo remanescente no fundo de investimento vinculado à conta corrente 11876-1 da agência 3973-X do Banco do Brasil (no valor de R$ 29.739,88, atualizado até 15/7/2020) , conta esta que foi aberta para movimentar os recursos do Convênio 656817/2009, considerando que o ajuste expirou sem que tenha sido utilizada a totalidade dos recursos, e informe a este Tribunal, no prazo de trinta dias, o montante transferido, com as respectivas comprovações; 
 k) Encaminhar cópia do Acordão que vier a ser prolatado por este Tribunal, acompanhado do Relatório e do Voto que o fundamentarem:
 k.1) Ao Sr. Zélio Herculano de Castro;
 k.2) Ao Sr. Erisvaldo Resplandes de Araújo;
 k.3) Ao Município de Cachoeirinha/TO, na pessoa do Sr. Paulo Macedo Damacena (CPF XXX.155.421-XX) , atual Prefeito Municipal;
 k.4) Ao FNDE;
 k.5) Ao Banco do Brasil; e
 k.6) Ao Procurador-Chefe da Procuradoria da República no Tocantins, nos termos do § 3º do art. 16 da Lei 8.443/1992 c/c o § 7º do art. 209 do Regimento Interno do TCU, para adoção das medidas cabíveis, informando que a presente deliberação, acompanhada do Relatório e do Voto que a fundamenta, está disponível para a consulta no endereço www.tcu.gov.br/acordaos, além de esclarecer que, caso requerido, o TCU poderá fornecer sem custos as correspondentes cópias impressas."
2.	O Ministério Público junto ao TCU emitiu parecer nos autos, cujo teor reproduzo a seguir, com os ajustes de forma que entendo cabíveis:
"Manifesto-me de acordo com a essência da proposta de encaminhamento alvitrada pela Secex-TCE, à exceção:
a)	da proposta de lançamento à crédito, em favor do Sr. Zélio Herculano de Castro, do saldo da aplicação financeira, com data de 30/11/2016;
b)	do julgamento pela regularidade com ressalvas das contas do Sr. Erisvaldo Resplandes de Araújo. 
Com relação à alínea 'a', minha discordância se dá em razão desse montante ainda não ter sido restituído ao FNDE pelo município, providência que está sendo requerida nas alíneas 'i' e 'j' da proposta de encaminhamento. Portanto, não sendo tal crédito líquido e certo, não se justifica o abatimento, desde já, desse valor. 
Em havendo o recolhimento, devidamente comprovado perante os autos, esse valor poderá ser abatido por ocasião da execução da dívida. 
Por fim, quanto à proposta contida na alínea 'b', como bem ressaltado pelo auditor instrutor, o Sr. Erisvaldo não foi ouvido em audiência em razão do descumprimento do prazo para a apresentação de contas, tão somente foi ouvido em citação pela não comprovação da boa e regular aplicação dos recursos. 
Não tendo sido demandado a justificar a omissão - providência que, neste momento, não se mostra adequada, por atentar contra a economia processual - não se faz possível, no julgamento do mérito destes autos, a sua responsabilização por essa irregularidade.
Observo que, a despeito disso, o Sr. Erisvaldo fez juntar cópia de ação civil pública por ato de improbidade movida em face do prefeito antecessor, a qual abrange, entre outras ocorrências, o Convênio 656384/2013 (peça 13, p. 7-8) , demonstrando, assim, a adoção de medidas visando o resguardo do erário. 
No que concerne à irregularidade objeto da citação, conforme demonstrado na instrução, foi devidamente afastada a sua responsabilidade perante o débito.
Portanto, entendo que não subsistem motivos para as ressalvas sugeridas, devendo ser afastada a responsabilidade do Sr. Erisvaldo Resplandes de Araújo nesta TCE.
	É o relatório.

Stefany Cristina da Silva (OAB/TO 6.019) - representando Zélio Herculano de Castro.

Subprocurador-Geral Lucas Rocha Furtado.

TOMADA DE CONTAS ESPECIAL. DANO DECORRENTE DE ABERTURA, CONCESSÃO DE CRÉDITO ROTATIVO (CHEQUE ESPECIAL) E MOVIMENTAÇÃO DE CONTAS SEM O CONHECIMENTO DOS TITULARES. PRESCRIÇÃO DA PRETENSÃO PUNITIVA. IMPRESCRITIBILIDADE DAS AÇÕES DE RESSARCIMENTO. REVELIA. CONTAS IRREGULARES. DÉBITO.

TOMADA DE CONTAS ESPECIAL (TCE)

Secretaria de Controle Externo de Tomada de Contas Especial (SecexTCE).

Aprecia-se processo de Tomada de Contas Especial (TCE) instaurada pelo Fundo Nacional de Desenvolvimento da Educação (FNDE) em desfavor dos ex-prefeitos de Cachoeirinha/TO -  Zélio Herculano de Castro (gestão 2009/2012) e Erisvaldo Resplandes de Araújo (gestão 2013/2016) - em razão da não comprovação da boa e regular aplicação dos recursos federais, em face da omissão na prestação de contas do Convênio 656384/2009, firmado para construção de escola no município, no âmbito do Programa Nacional de Reestruturação e aparelhagem da rede escolar pública de educação infantil - PROINFÂNCIA. Em relação a Zélio Herculano de Castro, a TCE foi motivada também pela mesma irregularidade em relação ao Programa Nacional de Apoio ao Transporte do Escolar (PNATE) , exercício de 2010.
2.	Com vigência no período de 1/1/2010 a 31/12/2010 e prazo final para apresentação da prestação de contas em 15/4/2011, os recursos do PNATE foram creditados na conta do município em 5/4/2010 (R$ 1.638,25) e 5/5/2010 (R$ 1.638,25) . 
3.	Por sua vez, o Convênio 656384/2009 teve vigência de 21/12/2009 a 3/4/2016 e prazo para apresentação da prestação de contas finalizado em 15/4/2011. Para a execução do objeto foram creditados os seguintes valores na conta do convênio: R$ 297.483,80, em 5/1/2010; R$ 148.741,90, em 4/1/2011; e R$ 148.741,89, em 3/6/2011.
4.	Instaurada a TCE pelo FNDE, o Relatório do Tomador de Contas concluiu que era de responsabilidade de ambos os ex-prefeitos o dano original de R$ 594.967,59, identificado no Convênio 656384/2009, e de Zélio Herculano de Castro o dano de R$ 3.276,50, relativo ao PNATE 2010. A Controladoria-Geral da União pronunciou-se pela irregularidade das contas consoante exposto no Relatório de Auditoria 608/2017, no Certificado de Auditoria 608/2017 e no Parecer do Dirigente 608/2017. A autoridade ministerial atestou haver tomado conhecimento das conclusões contidas nos mencionados documentos (Peça 3, p. 267-276) .
5.	No âmbito deste Tribunal, foi promovida a citação solidária de Zélio Herculano de Castro e Erisvaldo Resplandes de Araújo em decorrência da não comprovação da boa e regular aplicação dos recursos federais repassados para a execução do Convênio 656384/2009, omitindo-se de prestar contas dos recursos, o que impossibilitou a comprovação da boa e regular aplicação dos recursos no objeto do programa. Em relação ao PNATE, foi citado apenas o ex-prefeito Zélio Herculano de Castro.
6.	Embora notificado de forma regular e válida, em plena conformidade com os normativos acerca da matéria, Zélio Herculano de Castro permaneceu silente, o que caracteriza a sua revelia, nos termos do art. 12, § 3º, da Lei 8.443/1992, devendo-se, portanto, dar prosseguimento ao processo.
7.	A defesa apresentada por Erisvaldo Resplandes de Araújo alegou, em síntese, que ingressou com as ações judiciais cabíveis e competentes, a exemplo da ação civil pública de improbidade administrativa em desfavor dos ex-gestores Zélio Herculano de Castro e sua vice Simone Alice Miranda de Almeida.
8.	A Secretaria de Controle Externo de Tomada de Contas Especial (SecexTCE) analisou a defesa do ex-prefeito, valendo-se, além de seus argumentos recursais, dos extratos bancários obtidos em diligência efetuada ao Banco do Brasil. Por meio desses documentos, a unidade técnica acolheu seus argumentos, ao concluir que os recursos foram despendidos apenas pelo prefeito Zélio Herculano de Castro. 
9.	Quanto à omissão no dever de prestar contas, foi constatado que Erisvaldo Resplandes de Araújo não foi ouvido em audiência, razão pela qual não poderia ser responsabilizado em função dessa irregularidade. A unidade técnica ponderou que eventual audiência neste momento poderia atentar contra o princípio da celeridade processual e destacou o fato de o gestor ter adotado medidas de resguardo ao erário.
10.	Ante suas conclusões, a SecexTCE propôs acolher as alegações de defesa de Erisvaldo Resplandes de Araújo e julgar suas contas regulares com ressalvas, relativamente ao Convênio 656384/2009. Com relação a Zélio Herculano de Castro, a unidade técnica propôs considerá-lo revel, julgar irregulares suas contas, condená-lo em débito e aplicar-lhe a multa prevista no art. 57 da Lei 8.443/1992. 
11.	Foi proposta também a fixação de prazo de quinze dias para que o município restituísse aos cofres do FNDE o valor integral do saldo remanescente da aplicação financeira, comprovando o cumprimento da medida ao Tribunal. Foi sugerida ainda medidas ao Banco do Brasil relativas ao ressarcimento desses valores.
12.	O Ministério Público junto ao TCU (MPTCU) concordou com as conclusões da unidade técnica, exceto quanto à proposta de lançamento à crédito, em favor do Sr. Zélio Herculano de Castro, do saldo da aplicação financeira, com data de 30/11/2016. Também discordou do julgamento das contas de Erisvaldo Resplandes de Araújo com ressalvas, propondo afastar sua responsabilidade.
13.	Expostos os fatos, manifesto minha anuência à proposta formulada pela unidade técnica, cujos fundamentos incorporo às minhas razões de decidir, exceto pelas observações que farei neste voto e quanto ao lançamento de crédito, em favor de Zélio Herculano de Castro. Quanto a esse detalhe, acompanho as ponderações do douto Parquet, pela impossibilidade de se considerar o crédito, ante a incerteza de sua restituição ao erário, neste momento. No tocante às determinações para restituição dos valores, considero suficiente propor essa providência ao Banco do Brasil.
14	Quanto ao desfecho dado para o responsável Zélio Herculano de Castro, concordo com a manifestação uniforme da Secex e do MPTCU. Uma vez que deixou de apresentar sua defesa, não obstante sua regular citação, é pertinente sua condenação em débito com aplicação de multa, além do julgamento irregular de suas contas.
15.	Conforme demonstram os extratos bancários obtidos em diligência, o gestor foi responsável pela condução dos recursos do PNATE, em 2010, e foi o único a efetuar gastos com os recursos do Convênio 656384/2009, conforme denotam os débitos na conta do convênio realizados em: 14/5/2010, no valor de R$ 221.126,28; 30/9/2010, no valor de R$ 76.357,52; 12/1/2011, no valor de R$ 153.204,14; 29/9/2011, no valor de R$ 148.741,89; 10/7/2012, no valor de R$ 120.000,00; 20/7/2012, no valor de R$ 20.000,00. Em abril de 2013 foram cobradas apenas tarifas bancárias no total de R$ 48,00.
16.	Relativamente ao sucessor Erisvaldo Resplandes de Araújo, o Enunciado da Súmula 230 do TCU, transcrito a seguir, estabelece que competiria a ele apresentar a prestação de contas, uma vez que seu antecessor não o fez: 
Súmula 230 do TCU 
Compete ao prefeito sucessor apresentar a prestação de contas referente aos recursos federais recebidos por seu antecessor, quando este não o tiver feito e o prazo para adimplemento dessa obrigação vencer ou estiver vencido no período de gestão do próprio mandatário sucessor, ou,¿na impossibilidade de fazê-lo, adotar as medidas legais visando ao resguardo do patrimônio público. 
Lei 10.522/2002.
17.	Do enunciado extrai-se a obrigação de o sucessor, na impossibilidade de prestar contas, adotar as medidas legais para resguardar o patrimônio público. Vê-se, portanto, em linha ligeiramente divergente à análise da unidade técnica, que as medidas legais, somente, não justificam a ausência da prestação de contas. Deve ser comprovada, também, a impossibilidade de o gestor tomar essa providência. Essa conclusão decorre do teor do art. 26-A da Lei 10.522/2002, a seguir reproduzido: 
Art. 26-A.¿ O órgão ou entidade que receber recursos para execução de convênios, contratos de repasse e termos de parcerias na forma estabelecida pela legislação federal estará sujeito a prestar contas da sua boa e regular aplicação, observando-se o disposto nos §§ 1o a 10 deste artigo. 
§ 7º Cabe ao prefeito e ao governador sucessores prestarem contas dos recursos provenientes de convênios, contratos de repasse e termos de parcerias firmados pelos seus antecessores.¿ 
§ 8º Na impossibilidade de atender ao disposto no § 7º,¿deverão ser apresentadas ao concedente, justificativas que demonstrem o impedimento de prestar contas¿e solicitação de instauração de tomada de contas especial.¿ 
§ 9º Adotada a providência prevista no § 8º, o registro de inadimplência do órgão ou entidade será suspenso, no prazo de até 48 (quarenta e oito) horas, pelo concedente. 
18.	No caso presente, há indícios de que foram tomadas as providências para resguardar o erário, mas não foram demonstradas as alegadas dificuldades na transição e na obtenção dos elementos necessários para a prestação de contas. Dessa forma, caberia a imputação de multa ao prefeito sucessor, uma vez que não foram cumpridas as duas condições cumulativas e indispensáveis ao afastamento da corresponsabilidade do mandatário sucessor, a saber:  a) demonstração da impossibilidade de prestar contas dos recursos geridos pelo antecessor; e b)  adoção de medida destinada ao resguardo do patrimônio público.
19.	Não obstante, como não foi promovida sua audiência pela omissão no dever de prestar contas, estou de acordo com as conclusões da unidade técnica de julgar suas contas regulares com ressalvas. Nesse ponto, divirjo do Parquet de Contas, de afastar a responsabilidade do sucessor, e sigo a jurisprudência desta Casa, segundo a qual, uma vez instaurada a TCE e procedida a regular apuração dos fatos processuais, resta, ao final, o julgamento das contas nos termos do art. 16 da Lei 8.443/1992 (vide Acórdão 2593/2014-TCU-Segunda Câmara, de relatoria da ministra Ana Arraes) .
20.	Por fim, conforme demonstrado pela unidade técnica, nos termos do Acórdão 1441/2016-TCU-Plenário, não se observou, neste processo, a ocorrência da prescrição da pretensão punitiva.
	Pelas razões expostas, VOTO no sentido de que seja adotado o acórdão que ora submeto à apreciação deste colegiado.
TCU, Sala das Sessões Ministro Luciano Brandão Alves de Souza, em 9 de fevereiro de 2021.
Ministro JOÃO AUGUSTO RIBEIRO NARDES 
Relator
.